福建金門地方法院民事判決
109年度訴字第46號
原      告  葉子豪  
訴訟代理人  李志澄律師
複代  理人  林國明律師
被      告  陳燕妮  
            陳易新  
共      同
訴訟代理人  劉佳強律師
上列當事人間請求返還借款事件，本院於中華民國110年9月30日
言詞辯論終結，判決如下：
    主  文
原告之訴及假執行之聲請均駁回。 
訴訟費用由原告負擔。
    理  由
一、按訴狀送達後，原告不得將原訴變更或追加他訴，但擴張或
    縮減應受判決事項之聲明者，不在此限，民事訴訟法第255
    條第1 項第3 款定有明文。本件原告起訴原聲明請求被告陳
    燕妮應給付原告新臺幣（下同）300萬元，及自民國104年3
    月13日起至清償日止，按年息百分之20計算之利息。嗣原告
    於109年8月7日準備程序期日當庭減縮聲明為：被告陳燕妮
    應給付原告300萬元，及自104年3月16日起至清償日止，按
    年息百分之20計算之利息（本院卷第151頁），核屬減縮應
    受判決事項之聲明，揆諸首揭規定，應予准許。
二、原告主張：
  ㈠被告陳燕妮前向原告借款，以清償被告陳燕妮積欠訴外人黃
    明和、董建興之債務，原告並分別交付黃明和及董建興票面
    金額100萬元（下稱甲支票）及206萬8000元之支票（下稱乙
    支票），且已塗銷以金門縣○○鎮○○段00000地號土地暨坐落
    其上之金門縣○○鎮○○000 號房屋(下稱系爭房屋，土地及房
    屋合稱系爭房地)為標的，擔保對黃明和、董建興之前開債
    務所設定之抵押權（下合稱系爭抵押權），原告與被告陳燕
    妮約定借款利息為月息2%，惟被告陳燕妮迄未清償借款，亦
    未按月支付利息，原告爰依借款約定，請求被告陳燕妮應返
    還借款本金300萬元，及約定利息（按法定最高利率年息20%
    計算，本金及約定利息下統稱系爭借款）。
  ㈡又以被告陳燕妮為債務人設定之系爭抵押權因原告代為清償
    而塗銷，且被告陳燕妮既否認向原告借款清償對黃明和及董
    建興之欠款，被告陳燕妮自係無法律上原因而受有利益，爰
    依民法第179條規定，請求返還300萬元不當得利。
  ㈢又被告陳燕妮向原告借款後，嗣為返還借款，乃另執由被告
    陳易新簽發之以金門縣信用合作社為付款人，票面金額300
    萬元，票據號碼：FD0000000號，發票日108年2月22日之支
    票乙紙（下稱系爭支票），交予原告作為還款之用，惟因被
    告陳易新存款不足而退票不獲兌現，爰依票據法規定，請求
    被告陳易新給付支票金額及年息6%之利息。又被告陳燕妮之
    借款返還，以及被告陳易新之給付票款，係為清償同一筆債
    權，具不真正連帶關係，其中任一被告已給付，其餘被告於
    給付範圍内，即免為給付之義務。綜上所述，爰依借款契約
    及民法第312條、第179條（擇一有利判斷）、票據法第126 
    條、第133條規定提起本件訴訟。
  ㈣並聲明：1.被告陳燕妮應給付原告300萬元，及自104年3月13
    日起至清償日止，按年息20%計算之利息。2.被告陳易新應
    給付原告300萬元，及自108年2月22日起至清償日止，按年
    息6%計算之利息。3.如其中任一被告已給付，其餘被告於給
    付範圍内，即免為給付之義務。4.願供擔保，請准宣告假執
    行。
三、被告則以：
　㈠被告陳燕妮並未向原告個人借款，原告實為承泰當鋪之負責
    人，兩造間並未達成系爭借款之合意，被告陳燕妮乃於95年
    4月間先後向誠泰當鋪借款合計80萬元、102年間向三和當鋪
    借貸200萬元，與黃明和及董建興間並無借貸關係，其等僅
    分別充作擔保上開80萬元、200萬元借款抵押權設定之人頭
    。又原告為誠泰當鋪之負責人，其稱將錢還給誠泰當鋪及系
    爭房地抵押權設定予訴外人黃坤偉，只不過為原告轉換人頭
    之手法，並未發生代為清償之事。而三和當鋪之借款，原告
    稱以支票代為清償，然受款人非董建興而為訴外人石永棟，
    且由石永棟受領，並不能證明向三和當鋪清償。
  ㈡退步言之，縱認原告確有為被告陳燕妮代償100萬元及206萬8
    ,000元之借款，惟被告陳燕妮歷來清償予原告之數額約為38
    8萬7,000元，實已超過系爭借款，是被告陳燕妮當已無積欠
    原告系爭借款。
  ㈢復被告陳易新簽發系爭支票，並由被告陳燕妮交付予原告，
    乃因被告陳燕妮囿於原告一再催討債務之壓力而為，被告陳
    易新簽立系爭支票之原因關係，顯係為擔保於被告陳燕妮不
    履行債務時，由其代負履行責任之契約。綜上所述，被告陳
    燕妮既未積欠原告系爭借款或業已清償，系爭支票之原因關
    係當已消滅，原告自不得行使系爭支票之權利。
  ㈣末系爭支票經過變造，實際發票日期應為103年2月22日，被
    告陳易新應依變造前之文義負責，而依票據法第22條第1項
    規定，變造前之系爭支票權利已罹於消滅時效，被告陳易新
    自無庸負擔系爭支票之票據責任。
  ㈤並聲明：如主文第一項所示。
四、爭執及不爭執事項：
  ㈠不爭執事項：
  1.被告陳燕妮於95年4月間及96年4月間先後向誠泰當鋪借款，
    並先後取得借款本金40萬元、40萬元。
  2.系爭房地先後於95年4月7日設定擔保債權總金額50萬元之第
    二順位抵押權、96年4月30日設定擔保債權總金額50萬元之
    第三順位抵押權予黃明和。
  3.系爭房地於102年9月9日設定擔保債權總金額220萬元之抵押
    權予董建興。
  4.系爭支票確係由被告陳燕妮交付予原告。
  5.甲支票（票據號碼：PQ0000000號）於104年3月23日經黃明
    和提出兌付。
  6.乙支票（票據號碼：PQ0000000號）於104年3月20日經石永
    棟提出兌付。
  7.系爭支票發票日自103年2月22日更改為108年2月22日。
  8.被告民事答辯二狀附表10-13 、24-28 、31-33 、35、38、
    40、43-44所示共135萬，業已向原告清償。
  ㈡爭執事項：
  1.原告與被告陳燕妮間有無借貸關係存在？原告得否依借款返
    還請求權，請求被告陳燕妮給付系爭借款？
  2.原告得否依票款返還請求權，請求被告陳易新給付300萬元
    及遲延利息?
五、本院判斷：
  ㈠原告與被告陳燕妮間無借貸關係存在。
  1.按民事訴訟如係由原告主張權利者，應先由原告負舉證之責
    ，若原告先不能舉證，以證實自己主張之事實為真實，則被
    告就其抗辯事實即令不能舉證，或所舉證據尚有疵累，亦應
    駁回原告之請求，本院著有判例可循（見最高法院17年上字
    第917號判例）；又按稱消費借貸者，謂當事人約定，一方
    移轉金錢或其他代替物之所有權於他方，而他方以種類、品
    質、數量相同之物返還之契約；消費借貸，因金錢或其他代
    替物之交付，而生效力，分別為民法第474條、第475條所明
    定，故主張有借貸關係者，須就有借貸之約定，及已交付借
    貸標的物之事實負舉證責任（最高法院86年度台上字第2198
    號判決意旨參照）。
  2.原告主張被告陳燕妮向其借貸系爭借款，由其代為償還被告
    陳燕妮黃明和及董建興之債務，且業已給付被告陳燕妮所欠
    黃明和及董建興借款等語，均經被告陳燕妮否認，揆諸上揭
    最高法院判決意旨，自應由原告就借貸合意及金錢交付之利
    己事實，負舉證之責。關此部分，固據原告提出系爭房屋建
    物登記謄本影本1份、支票影本2份為證(見本院卷一第15至2
    3頁)。惟：
    ⑴查由原告所提甲、乙支票均為臺灣土地銀行本行支票之記
      名票據，發票人自為臺灣土地銀行，而非原告，其既未於
      甲、乙支票上背書，又未證明甲、乙支票之扣款帳戶為其
      所有，或基於何等原因取得甲、乙支票，自不能認原告業
      已給付100萬、206萬8000元予黃明和、董建興。
    ⑵另乙支票上並無記載董建興收受之相關字樣，且係記明受
      款人為石永棟，董建興於乙支票外之簽名簽收，又未記載
      簽收日期，就原告主張已交付乙支票予董建興，及交付乙
      支票係償還董建興對被告陳燕妮之借款債權二事，自非無
      疑。
    ⑶縱甲、乙支票均為原告自他人合法取得而交付黃明和、董
      建興，惟觀諸甲支票雖經黃明和簽收及提示兌付，乙支票
      由董建興簽收且經石永棟提示兌付，然票據為支付工具，
      開立或交付票據之原因法律關係多端，或為買賣、或為贈
      與，或為原告自身與黃明和、董建興之借貸，本於票據之
      法律關係與其原因法律關係各自獨立，實無從僅以原告交
      付系爭甲、乙支票予黃明和、董建興，遽認原告業已交付
      借款予被告陳燕妮（即為被告陳燕妮償還對黃明和及董建
      興之欠款），或謂即得證明其所主張之借貸關係為存在。
    ⑷又原告於本院109年度重訴字第30號塗銷所有權登記事件證
      述：其為誠泰當鋪之實際負責人等語，為本院職務所知悉
      ，原告當係貸與他人金錢專業人士，就其經營誠泰當鋪之
      專業及經驗，應知悉依一般經驗，對於借款客戶均會要求
      簽立借據證明借款關係存在，是本於保障原告得順利行使
      取得黃明和、董建興對被告陳燕妮之借款債權，自當向黃
      明和、董建興要求取得其二人對被告陳燕妮借款債權之相
      關憑證，否則原告如何確信被告陳燕妮實積欠黃明和、董
      建興借款，並支付該欠款。
    ⑸末原告所提系爭房屋建物登記謄本，僅得認定黃明和及董
      建興為系爭抵押權之登記權利人，然借名登記所在多有，
      或因借名人信用有瑕疵（系爭房地曾設定擔保總金額500
      萬元之抵押權予原告，並借名登記在訴外人黃昆偉名下，
      為本院109年度城簡字第19號給付票款事件職權所知悉）
      、或因節稅之故等等，是無從據以直認黃明和、董建興與
      被告陳燕妮間必然有借貸關係。又原告主張為被告陳燕妮
      代償借款乙節，為他人代償債務之因，可出於贈與、買賣
      、租賃等法律上原因之故，亦不等同原告與被告陳燕妮間
      必然存在有消費借貸關係。
    ⑹原告迄自本院言詞辯論終結時均未能提出其他相關事證以
      實其說，而以原告於本件訴訟所提出之上開證據，均未能
      證明原告與被告陳燕妮間具消費借貸之合意，及原告業已
      交付借款，從而，原告主張被與被告陳燕妮間存在借貸關
      係，非有理由，自不得請求被告陳燕妮給付系爭借款及利
      息。
  ㈡被告陳易新得以原告與被告間借款關係不存在為由，拒絕給
    付原告300萬元票款及遲延利息。
  1.又按支票固為無因證券，票據債務人不得以自己與發票人或
    執票人前手間所存在之抗辯事由，對抗執票人。然發票人非
    不得以自己與執票人間所存之抗辯事由對抗執票人，此觀票
    據法第13條本文之反面解釋自明。又如發票人一旦提出其基
    礎原因關係不存在之對人抗辯，執票人自應就該基礎原因關
    係存在之積極事實，負舉證責任（最高法院87年台上字第16
    01號判決意旨）。查原告與被告陳易新為票據之直接前後手
    ，依上開說明，原告既主張被告陳易新簽發系爭支票用以給
    付被告陳燕妮積欠之系爭借款，原告自應就其與被告陳燕妮
    間存在借貸關係之事實負舉證責任。
  2.原告未能證明其與被告陳燕妮間存在系爭借款之借貸關係，
    已如上述，被告陳易新以原告與被告陳燕妮間借款不存在並
    拒絕給付票款，自有理由。
  ㈢原告未能證明其受有損害。
  1.按主張不當得利返還請求權人（受損人），就不當得利成立
    要件中之「無法律上之原因」、「受益人受有利益」、「受
    損人受有損害」等負舉證責任。故原告應就其給付100萬、2
    06萬8000元予黃明和、董建興之事實負舉證責任。
  2.自原告所提之證據，尚不能認原告業已給付100萬、206萬80
    00元予黃明和、董建興，已如上㈠1.⑴所述，原告既未能就系
    爭抵押權因其交付款項（清償）予黃明和、董建興而塗銷等
    情佐證其說，就其主張因塗銷系爭抵押權受有損害之事實，
    無由對其為有利認定。
  3.從而，原告主張依民法第179條規定，請求被告陳燕妮返還
    不當得利，自無理由。
  ㈣綜上所述，原告就系爭借款與被告陳燕妮間存有消費借貸合
    意、交付借款、受有損害等節，既未盡其舉證之責，參諸㈠1
    .說明，被告所為抗辯是否屬實，即無審究之必要。是以，
    原告依消費借貸、不當得利之法律關係，請求被告陳燕妮應
    給付原告300萬元，及自104年3月13日起至清償日止，按年
    息20%計算之利息。依票據法律關係，請求被告陳易新應給
    付原告300萬元，及自108年2月22日起至清償日止，按年息6
    %計算之利息。如其中任一被告已給付，其餘被告於給付範
    圍内，即免為給付之義務，自屬無據，應予駁回。又原告之
    訴既經駁回，其假執行之聲請即失所附麗，應併駁回之。
六、本件事證已臻明確，兩造其餘主張與攻擊防務方法及所提證
    據，經審酌後核與判決結果不生影響，爰不一一論述，併此
    敘明。
七、訴訟費用負擔之依據：依民事訴訟法第78條。 
中　　華　　民　　國　　110 　年　　10　　月　　21　　日
                  民事第二庭  法  官  黃佩穎
以上正本係照原本作成。
如對本判決上訴，須於判決送達後20日內向本院提出上訴狀。
中　　華　　民　　國　　110 　年　　10　　月　　21　　日
                              書記官　李偉民